臺灣桃園地方法院刑事判決　　　　　　 110年度訴緝字第55號
公　訴　人　臺灣桃園地方檢察署檢察官
被　　　告　甲○○（原名A、B）



送達代收人兼　
選任辯護人　楊政錡律師
上列被告因家暴偽造文書等案件，經檢察官提起公訴（106 年度
偵字第4656、17524 號），本院判決如下：
    主  文
甲○○犯如附表所示之罪，各處如附表所示之刑及沒收，應執行
有期徒刑壹年陸月，沒收部分併執行之。
    事  實
甲○○與乙○○、丙○○均為兄妹，彼此間具有家庭暴力防治法
第3 條第4 款所定之家庭成員關係。甲○○自民國104 年8 月起
，陸續向丁○○、戊○○（涉嫌詐欺取財部分，經檢察官為不起
訴處分確定）借貸資金作股票、期貨市場權證，甲○○允諾每月
給付借款額18% -20%之紅利，至105 年1 月底丁○○、戊○○業
已共計借貸新臺幣（下同）約800 萬元給甲○○，嗣甲○○因投
資額慘賠殆盡，於104 年12月起即未給付紅利，丁○○、戊○○
為恐無法回收借款，遂請求甲○○還款，而甲○○因不甘投資失
利，為圖再次向丁○○、戊○○取得資金，且另求免除提供前揭
借款足額擔保之利益，而得暫緩清償，竟分別為下列行為：
一、甲○○意圖為自己不法之所有，基於行使偽造私文書、詐欺
    取財之犯意，明知未經乙○○、丙○○之同意或授權，於10
    5 年1 月25日前不久，先委託不知情之不詳刻印業者偽刻「
    乙○○」、「丙○○」之印章各1 顆後，在桃園市○○區○○○路000 號住處，於其105 年1 月25日至同年4 月25日向
    丁○○借款80萬元借據上之保證人欄位，偽造「乙○○」、
    「丙○○」之署名及持前揭偽刻之印章蓋印偽造「乙○○」
    、「丙○○」之印文各1 枚，用以佯示乙○○、丙○○同意
    擔任甲○○此筆80萬元借款之保證人，以擔保日後之借貸清
    償等情，並於105 年1 月25日，在臺灣地區不詳地點，將該
    借據交付不知情之丁○○以行使，足生損害於乙○○、丙○○本人及債權人丁○○，並使丁○○陷於錯誤，而於105 年
    1 月25日（起訴書誤載為106 年1 月25日，應予更正）交付
    80萬元給甲○○。
二、甲○○意圖為自己不法之所有，基於行使偽造私文書、詐欺
    取財之犯意，明知未經乙○○、丙○○之同意或授權，於10
    5 年1 月27日前不久，在其上址住處，於其105 年1 月27日
    至同年4 月27日向戊○○借款80萬元借據上之保證人欄位，
    ，偽造「乙○○」、「丙○○」之署名及持前揭偽刻之印章
    蓋印偽造「乙○○」、「丙○○」之印文各1 枚，用以佯示
    乙○○、丙○○同意擔任甲○○此筆80萬元借款之保證人，
    以擔保日後之借貸清償等情，並於105 年1 月27日，在臺灣
    地區不詳地點，將該借據交付不知情之戊○○以行使，足生
    損害於乙○○、丙○○本人及債權人戊○○，並使戊○○陷
    於錯誤，而於105 年1 月27日（起訴書誤載為106 年1 月27
    日，應予更正）實際交付50萬元給甲○○。
三、甲○○復意圖為自己不法之所有，基於行使偽造私文書、詐
    欺得利之犯意，起意誘騙乙○○、丙○○提供其二人所有坐
    落於臺北市○○區○○段0 ○段000 地號土地及其上同段97
    3 號建物（下稱上開房地，為乙○○、丙○○所共有，門牌
    號碼為臺北市○○○路0 段000 巷00弄00○0 號）設定抵押
    ，並於105 年3 月某日，在臺灣地區不詳處所，書立「福邑
    投資合約暨房屋設定貸款同意書」（下稱上開投資合約書）
    ，記載「盧建佑（即甲○○）現已以800 萬投資福邑工程建
    設有限公司，透過設定房地產抵押給丁○○，可再取得無償
    貸款600 萬元」等不實事項，並委託不知情之刻印業者偽刻
    「福邑工程建設有限公司」、「丁○○」之印章各1 顆後，
    持該等印章，接續蓋印偽造「福邑工程建設有限公司」之印
    文共7 枚、「丁○○」之印文共5 枚於上開投資合約書上，
    再持以向乙○○、丙○○誆稱：丁○○所經營之「福邑工程
    建設有限公司」營運及獲利狀況良好，投資「福邑工程建設
    有限公司」可固定分紅，每月分紅即可抵繳房貸云云，使乙○○、丙○○陷於錯誤，而同意以上開房地供擔保，㈠丙○○於105 年3 月30日前往臺北市松山地政事務所辦理設定最
    高限額抵押權900 萬元予丁○○（下稱抵押權設定登記一）
    ；㈡乙○○則於105 年4 月26日前往同一戶政事務所辦理設
    定最高限額抵押權850 萬元予丁○○（下稱抵押權設定登記
    二），甲○○藉此取得首揭向丁○○之借款免除提供足額擔
    保之利益，致生損害於「福邑工程建設有限公司」、丙○○
    、乙○○，並使丙○○、乙○○上開財產上利益受有損害。
    理  由
一、認定犯罪事實所憑證據及認定之理由：
 ㈠ 上開事實，業據被告甲○○於本院審理時坦承不諱，核與證
    人即告訴人丙○○、乙○○於檢察事務官詢問時之證述、證
    人即告訴人丁○○、戊○○於檢察事務官詢問、偵訊時之證
    述大致相符，並有被告與證人丁○○、戊○○通訊軟體LINE
    群組對話紀錄（擷取圖片）、萬寶生活百貨館（來格有限公
    司）合夥投資協議書影本、投資契約書影本、郵政跨行匯款
    申請書、合作金庫商業銀行匯款申請書（上二匯款申請書合
    計所載匯款金額合計800 萬元，收款人均為被告所擔任負責
    人之萬保生活有限公司）、105 年1 月25日本票影本、同（
    25）日借據影本、105 年1 月27日借據影本、福邑建設有限
    公司及分公司基本資料查詢結果、福邑投資合約暨房屋設定
    貸款同意書影本、松山區寶清段5 小段00000000地號土地登
    記第一類謄本影本、臺北市松山地政事務所106 年3 月31日
    北市松地籍字第10630603200 號函及所附設定最高限額抵押
    權登記申請案相關資料、土地、建築改良物抵押權設定契約
    本、臺北市松山地政事務所他項權利證明書影本（抵押權設
    定登記一：「權利人：丁○○、義務人及債務人：丙○○，
    擔保債權總額：900 萬元」、抵押權設定登記二：「權利人
    ：丁○○、義務人：乙○○、債務人：盧建佑，擔保債權總
    額：850 萬元」）在卷可參，足認被告上開任意性自白與事
    實相符，可信屬實。
 ㈡ 關於證人丙○○主張自己為中度智能障礙者，不解被告佯稱
    之投資內容，亦不知設定抵押權為何意，依民法第75條規定
    抵押權設定登記一之行為無效，向法院訴請證人丁○○塗銷
    該抵押權設定登記，法院以臺北榮民總醫院就其所為精神鑑
    定結果，認證人丙○○僅具備基礎金錢概念，可處理小金額
    日常物品購買，但對於較複雜之財務處理和管理能力不足，
    復對於長內容的口語說明以及閱讀和理解書面契約內容困難
    ，並對於銀行往來相關之常識概念和經驗欠缺，故應難以勝
    任較複雜之財務處理，且認其因自幼之中度智能不足、心智
    缺陷迄今，已欠缺識別對象、判斷交易意義及其法律效果之
    能力，而不能為有效之意思表示，故於抵押權設定當日之精
    神狀態，應無能力自行管理處分自己財產及進行相關法律行
    為，就上開抵押權設定登記一所為物權擔保意思表示，係在
    無意識中所為而無效，判決該案被告即證人丁○○應將抵押
    權設定登記一之抵押權予以塗銷等情，有證人丙○○之身心
    障礙證明卡影本、臺灣臺北地方法院105 年度重訴字第1264
    號民事判決、臺灣高等法院107年度重上字第723號民事判決
    附卷為證。查證人丙○○有中度智能障礙，且依前該判決所
    採取之鑑定意見，固認其對於長內容的口語說明以及閱讀和
    理解書面契約內容困難、難以勝任較複雜之財務處理，然由
    本案過程觀之，被告施用之詐術（佯稱投資「福邑工程建設
    有限公司」可固定分紅，每月分紅即可抵繳房貸等語），縱
    使一般心智正常民眾亦可能相信被告前揭詐欺言語，或常有
    僅知概略、無逐字詳閱契約內容之情形，而一時失慮被騙，
    況證人丙○○於檢察事務官詢問時稱：姊姊乙○○有告訴我
    房子和錢的事情，我本來也打算告訴媽媽說房子和錢的事情
    ，但我哥哥甲○○不准我說出去，我姊姊才說相信我哥哥最
    後一次；而土地建築改良物抵押權設定契約書上面是我同意
    蓋章的，簽名也是我簽的，是甲○○用眼睛看著我，丁○○
    、戊○○也在場，我姊姊之前也跟我說相信甲○○，我只好
    蓋章，事後我也知道甲○○有向丁○○及戊○○借款等語（
    見105 年度他字第2963號卷第108 至110 頁），復證人戊○○於檢察事務官詢問時證稱：丙○○那天在地政事務所跟甲○○對話時，說話都很正常，經地政人員詢問丙○○關於設
    定擔保的的內容跟責任為何，丙○○都回答「好、我知道」
    ，地政人員也有逐一講解設定內容，問她是否瞭解，她也說
    知道等語（見105 年度他字第2963號卷第110 至111 頁），
    對此證人丙○○於檢察事務官詢問時復稱：地政人員是有跟
    我解釋內容等語（見105 年度他字第2963號卷第111 頁），
    可見證人丙○○從姊姊即證人乙○○處得知關於以上開房地
    抵押擔保之事後，因清楚涉及重大財產利益，故想轉述給母
    親知道，但因被告不希望其轉述始作罷，而在抵押權設定登
    記時，外觀與對談均與一般人無異，惟因內心知悉此設定登
    記涉及重大財產利益，本不情願在該土地建築改良物抵押權
    設定契約書上簽名、蓋章，但因被告及丁○○、戊○○等人
    在場，而有人情壓力，且證人乙○○亦稱相信被告，故其最
    終仍選擇相信被告，在該等文件上簽名、蓋章，則證人丙○○縱使不是完全、詳盡了解上開投資合約書及法律上設定最
    高限額抵押權之意義，然其確實知悉被告所稱投資之事及以
    上開房地為抵押權設定登記之事非同小可，顯係不利於己，
    而利於他人，才會如此猶豫，且曾思索被告所述投資方案之
    真偽，最後選擇相信，故綜前事證，實難認證人丙○○被騙
    與其中度身心障礙有關，從而，被告本案就告訴人丙○○部
    分仍應構成刑法第339 條第2 項之詐欺得利罪，附此敘明。
 ㈢ 綜上所述，本案事證明確，被告上開犯行堪以認定，應依法
    論科。
二、論罪科刑
 ㈠ 罪名（含說明）
  ⒈按刑法第339 條第1 、2 項分別規定詐欺取財罪及詐欺得利
    罪，前者之行為客體係指財物，後者則指取得債權、免除債
    務、延期履行債務或提供勞務等財物以外之財產上不法利益
    （最高法院86年臺上字第3534號判決意旨參照）。本案被告
    誘騙告訴人丙○○、乙○○就上開房地設定最高限額抵押權
    給丁○○，被告藉此取得向告訴人丁○○借款免除提供足額
    擔保之利益。
  ⒉核被告事實欄一至二所為，均係犯刑法第216 條、第210 條
    行使偽造私文書罪及同法第339 條第1 項詐欺取財罪；事實
    欄三所為，係犯刑法第216 條、第210 條行使偽造私文書罪
    及同法第339 條第2 項詐欺得利罪。
  ⒊起訴書雖未敘及被告事實欄一、二偽刻告訴人「乙○○」「
    丙○○」之印章，並持該等印章蓋印偽造「乙○○」、「丙○○」之印文各1 枚於該等借據上；亦未敘述被告事實欄三
    偽刻「丁○○」之印章，復持該印章蓋印偽造「丁○○」之
    印文共5 枚於上開投資合約書上，且漏載被告持偽造「福邑
    工程建設有限公司」之印章，偽造印文於上開投資合約書上
    之印文數為7 枚等事實，然此等部分與前揭起訴有罪部分具
    有實質上一罪之關係，為起訴效力所及，本院自應併予審理
    。
  ⒋依上開㈠⒈之說明，公訴意旨認事實欄三部分係構成刑法
    第339 條第1 項之詐欺取財罪嫌，尚有未洽，惟因其基本社
    會事實同一，本院自應予以審理，並變更起訴法條。
  ⒌被告利用不知情之刻印業者偽刻上揭「乙○○」、「丙○○
    」（前二者為事實欄一、二）、「福邑工程建設有限公司」
    、「丁○○」（後二者為事實欄三）之印章，為上開犯行，
    均應論以間接正犯。
  ⒍被告與告訴人丙○○、乙○○為兄妹，其等間具有家庭暴力
    防治法第3 條第4 款所定之家庭成員關係，是被告所為上開
    犯行，亦該當於家庭暴力防治法第2 條第2 款之家庭暴力罪
    ，惟該法就此並無另設罰則，故仍應依前開規定論處。起訴
    意旨漏論家庭暴力防治法之規定，應予補充。
  ⒎告訴人丙○○、乙○○以告訴人丁○○為被告，向法院訴請
    塗銷本案不動產抵押權設定登記一、二，經該法院判決應予
    塗銷確定，固有上開判決查詢資料在卷可參。惟刑法第339
    條第2 項規定所指之財產利益，指財產上法律關係所生之利
    益，即被害人遭詐騙、陷於錯誤而處分其財產，致外觀上有
    不對等之法律關係存在，犯罪即達既遂階段，至該法律關係
    之內容是否實現、在民法上之效果如何等問題，均不影響詐
    欺得利罪之既遂。
 ㈡ 罪數
  ⒈被告事實欄三於上開投資合約書上偽造「福邑工程建設有限
    公司」之印文共7 枚、「丁○○」之印文共5 枚，其偽造行
    為之時、地密切接近，方法相同，各應論以接續犯。
  ⒉被告就如事實欄一至三所示犯行，其偽造署名、印章、印文
    ，皆為偽造私文書之部分行為，其偽造私文書之低度行為，
    復為行使之高度行為所吸收，不另論罪。
  ⒊被告就如事實欄一至三所示犯行，係以一行為同時偽造「丙○○」、「乙○○」之署名及印文，而偽造該等借據，並持
    之行使，或以一行為詐欺告訴人丙○○、乙○○，均侵害數
    法益，為想像競合犯，應分別從一重論以刑法第216 條、第
    210 條之行使偽造私文書罪、同法第339 條第2 項詐欺得利
    罪。
  ⒋被告就上開犯行，分別係基於詐欺取財（事實欄一、二）、
    詐欺得利（事實欄三）之目的，而為行使偽造私文書之犯罪
    行為，發生經過有部分犯罪行為重合，依一般社會經驗認知
    ，其行使偽造私文書行為目的分別在詐欺取財、詐欺得利，
    應認係一犯罪行為，法律上亦應以一行為評價處罰，較為適
    當，故被告以一行為犯行使偽造私文書及詐欺取財罪（事實
    欄一、二）、以一行為犯行使偽造私文書及詐欺得利罪（事
    實欄三），皆為想像競合犯，應依刑法第55條規定，從一重
    以行使偽造私文書罪處斷。
  ⒌被告就如事實欄一至三所示犯行，犯意各別，行為互殊，應
    分論併罰。
 ㈢ 爰審酌被告因不甘向告訴人丁○○、戊○○所借投資額慘賠
    殆盡，為圖再次向告訴人丁○○、戊○○取得資金，竟未經
    告訴人丙○○、乙○○之同意或授權，偽造該等借據，分別
    持之向告訴人丁○○、戊○○行使，各詐得前揭款項，復為
    求向告訴人丁○○之借款免除提供足額擔保之利益，而得以
    暫緩清償，竟以偽造上開投資合約書之方式，誘騙告訴人丙○○、乙○○提供上開房地為抵押權設定登記一、二給告訴
    人丁○○，其上開所為均造成告訴人丁○○、戊○○之財產
    損害，亦造成告訴人丙○○、乙○○財產上利益受損，實應
    予非難，惟念被告於犯後終能坦承全部犯行，已有悔意，兼
    衡其智識程度、所詐得財產數額與財產上利益價值、與告訴
    人丙○○、乙○○為兄妹、前揭抵押權之設定登記一、二皆
    透過訴訟塗銷、被告已與告訴人丙○○、乙○○達成和解，
    而雖有與告訴人丁○○、戊○○和解之意願，然因對和解金
    額無共識，致未能達成和解或賠償損害等一切情狀，分別量
    處如主文所示之刑，並定應執行之刑。
 ㈣ 至於被告提出刑事陳報狀稱：我有與告訴人丁○○、戊○○
    和解之意願，且提出本案犯罪所得130 萬元之和解金填補其
    等損害，但因目前因身陷訴訟緣故遭公司資遣，連日常生計
    都成問題，故無力處理對於告訴人丁○○、戊○○之其他債
    務，然其他債務本應另尋其管道協商處理，卻因此未能達成
    本案和解，請考量我已坦承犯行，且有和解意願，犯後態度
    良好，僅因一時失慮，致罹刑典，能予緩刑之宣告等語（見
    訴緝字卷第186 至187 頁），本院考量被告悔悟之情固值肯
    認，惟告訴人丁○○、戊○○均盼被告能就所欠債務一次解
    決，認為被告於案發迄今均未積極處理債務問題，且未提出
    具體還款計畫及保障，其等皆已無法再相信被告，縱認被告
    入監服刑後更難還款，然其所為既已涉及犯罪，即應負擔其
    應有之刑責，不同意給被告緩刑等情，有本院辦理刑事案件
    電話查詢紀錄表存卷可憑（見訴緝字卷第197 至199 頁），
    而被告本案行為確實應予非難，且其於案發迄今已逾5 年之
    期間，並未積極處理本案民事賠償事宜，造成告訴人丁○○
    、戊○○身陷無法追回遭詐欺財物之憂慮，且無其他事證足
    認被告當知警惕無再犯之虞及有暫不執行刑罰為適當之情事
    ，爰不為緩刑之諭知，附此敘明。
三、沒收部分
 ㈠ 偽造之署名、印文、偽刻之印章
    被告在前揭二借據上各偽簽「丙○○」、「乙○○」之署名
    ；另偽刻「丙○○」、「乙○○」、「福邑工程建設有限公
    司」、「丁○○」之印章，而持該等偽造印章偽造該等印文
    於上開借據、投資合約書上，該等偽造之署名共4 枚、印文
    共16枚、印章共4 顆，均應依刑法第219 條規定諭知沒收。
    至於偽造之借據、上開投資合約書，已由被告持交告訴人四
    人行使，均非被告所有，爰不予宣告沒收。末就被告事實欄
    一、二所犯罪刑項下諭知沒收「丙○○」、「乙○○」印章
    部分，沒收客體相同，僅執行其一，無從重複執行，併此敘
    明。
 ㈡ 犯罪所得
  ⒈被告因事實欄一、二所示犯行，分別自告訴人丁○○、戊○○處取得80萬元、50萬元，此部分當屬被告本案之犯罪所得
    ，均依刑法第38條第1 項前段、第3 項宣告沒收，並於一部
    或全部不宜或不能執行沒收時，追徵其價額。
  ⒉被告因事實欄三所示犯行，固然使告訴人丁○○取得告訴人
    丙○○、乙○○上開案房地最高限額抵押權設定，藉此取得
    向告訴人丁○○之借款免除提供足額擔保之利益，惟前揭抵
    押權之設定登記一、二皆均已塗銷，業如前述，被告此部分
    犯罪所得雖非直接發還告訴人丙○○、乙○○，然若再諭知
    沒收顯屬過苛，自無再宣告沒收之必要。
據上論斷，應依刑事訴訟法第299 條第1 項前段、第300 條，判
決如主文。
本案經檢察官張羽忻提起公訴，檢察官蔡宜均到庭執行職務
中    華    民    國    110     年    10    月   19   日
                  刑事第五庭  審判長法  官  呂世文
                                    法  官  李敬之
                                    法  官  陳郁融
以上正本證明與原本無異。
如不服本判決應於收受判決後20日內向本院提出上訴書狀，並應
敘述具體理由。其未敘述上訴理由者，應於上訴期間屆滿後20日
內向本院補提理由書(均須按他造當事人之人數附繕本)「切勿逕
送上級法院」。 
                                    書記官  許哲維
中    華    民    國   110    年    10    月    19    日
附表
 ┌──┬────┬──────────────────┐
 │編號│犯罪事實│主文                                │
 ├──┼────┼──────────────────┤
 │ 1  │事實欄一│甲○○犯行使偽造私文書罪，處有期徒刑│
 │    │        │捌月。事實欄一借據上保證人欄位偽造「│
 │    │        │乙○○」、「丙○○」之署名、印文各壹│
 │    │        │枚、偽造「乙○○」、「丙○○」印章各│
 │    │        │壹顆，均沒收。未扣案之犯罪所得新臺幣│
 │    │        │捌拾萬元沒收，於一部或全部不能或不宜│
 │    │        │執行沒收時，追徵其價額。            │
 ├──┼────┼──────────────────┤
 │ 2  │事實欄二│甲○○犯行使偽造私文書罪，處有期徒刑│
 │    │        │柒月。事實欄二借據上保證人欄位偽造「│
 │    │        │乙○○」、「丙○○」署名、印文各壹枚│
 │    │        │、偽造「乙○○」、「丙○○」印章各壹│
 │    │        │顆，均沒收。未扣案之犯罪所得新臺幣伍│
 │    │        │拾萬元沒收，於一部或全部不能或不宜執│
 │    │        │行沒收時，追徵其價額。              │
 ├──┼────┼──────────────────┤
 │ 3  │事實欄三│甲○○犯行使偽造私文書罪，處有期徒刑│
 │    │        │拾月。福邑投資合約暨房屋設定貸款同意│
 │    │        │書上偽造「福邑工程建設有限公司」印文│
 │    │        │共柒枚、「丁○○」印文共伍枚、偽造之│
 │    │        │「福邑工程建設有限公司」、「丁○○」│
 │    │        │印章各壹顆，均沒收。                │
 └──┴────┴──────────────────┘
附錄本案論罪科刑法條全文 
中華民國刑法第210 條
偽造、變造私文書，足以生損害於公眾或他人者，處5 年以下有
期徒刑。
中華民國刑法第216 條
行使第210 條至第215 條之文書者，依偽造、變造文書或登載不
實事項或使登載不實事項之規定處斷。
中華民國刑法第339 條
意圖為自己或第三人不法之所有，以詐術使人將本人或第三人之
物交付者，處5 年以下有期徒刑、拘役或科或併科50萬元以下罰
金。
以前項方法得財產上不法之利益或使第三人得之者，亦同。
前二項之未遂犯罰之。